【裁判字號】    92,易緝,79
【裁判日期】    920616
【裁判案由】    詐欺
【裁判全文】
臺灣臺中地方法院刑事判決                          九十二年度易緝字第七九號
    公  訴  人  臺灣臺中地方法院檢察署檢察官
    被      告  丙○○
右列被告因詐欺案件，經檢察官提起公訴（八十九年度偵緝字第六三三號），本院判
決如左：
    主  文
丙○○無罪。
    理  由
一、公訴意旨略以：被告丙○○意圖為自己不法之所有，明知其並無資力可投資興建
    房屋，仍於民國八十八年四月十三日，邀集告訴人江長燿等人共同投資位於臺中
    縣潭子鄉○○段五七二、五七二之一、五七三號之土地開發案，致告訴人江長燿
    等人不疑有詐，而交付新臺幣（下同）五十萬元予被告丙○○。嗣因上開投資案
    遲遲未動工，丙○○為掩飾其犯行，乃於八十八年十一月間及八十九年一月間分
    別交付其所簽發，票號：ＰＮＴ0000000、ＰＮＴ0000000、ＰＮ
    Ｔ0000000，面額均為二十五萬元之支票予告訴人江長燿，惟屆期時均遭
    銀行退票，江長燿始知受騙，因此認為被告丙○○涉犯刑法第三百三十九條第一
    項之詐欺罪嫌。
二、按犯罪事實應依證據認定之，無證據不得推定其犯罪事實；又不能證明被告犯罪
    者，應諭知無罪之判決，刑事訴訟法第一百五十四條、第三百零一條第一項分別
    定有明文。又事實之認定，應憑證據，所謂證據，須適於為被告犯罪事實之證明
    者，始得採為斷罪資料，如未能發現相當證據，或證據不足以證明，自不能以推
    測或擬制之方法以為裁判基礎；又認定不利於被告之事實，須依積極證據，苟積
    極證據不足為不利於被告事實之認定時，即應為有利於被告之認定，更不必有何
    有利之證據，最高法院五十三年臺上字第二七五０號、三十年上字第八一六號、
    四十年臺上字第八六號分別著有判例可資參照。次按刑法第三百三十九條第一項
    詐欺罪之成立，以意圖為自己或第三人不法所有，以詐術使人將本人或第三人之
    物交付為要件。所謂以詐術使人交付，必須被詐欺人因其詐術而陷於錯誤，若其
    所用方法，不能認為詐術，亦不致使人陷於錯誤，即不構成該罪，最高法院四十
    六年台上字第二六０號亦著有判例。又刑法第三百三十九條之詐欺罪，係以行為
    人於客觀上施用詐術使人陷於錯誤，並於行為之初，即已意圖為不法之所有或意
    圖得財產上之不法利益，為其構成要件，如行為人客觀上並無施用詐術之情事，
    於主觀上亦無不法所有之意圖，自難僅因其未依債務本旨履行給付，即認為係出
    於自始即無意履行契約，且以不實之方法欺瞞他人而詐騙財物之意圖。
三、公訴意旨認為被告涉有上開詐欺犯行，無非以：『（一）八十八年四月十三日被
    告洪清向告訴人乙○○收取五十萬元，（二）八十八年八月十九日臺中縣政府工
    務局，核發上開土地之建築執照予起造人丁○○，（三）八十八年八月二十一日
    ，被告丙○○與丁○○簽訂協議書（四）八十八年十一月一日，上開土地以買賣
    為原因，移轉登記為甲○○所有，（五）八十八年十一月二十四日，甲○○以上
    開土地向臺中縣豐原市信用合作社貸款七百二十萬元（六）八十八年十一月間及
    八十九年一月間，被告丙○○交付三紙支票與告訴人江長燿，有暫收據、建築執
    照、土地登記謄本、協議書及支票三紙在卷可按，是核與一般先取得建地所有權
    再聲請建築執照之常情有違，再被告既於八十八年十一月二十四日向銀行貸得資
    金，自無可能事先以告訴人所交付之五十萬元支付利息，又何需再以支票搪塞告
    訴人江長燿，參以被告丙○○經通緝到案後，先稱上開土地係向法院拍賣取得，
    旋改口係向許寶釵買云云，又對於甲○○、王建雄等人均無交代，供詞前後矛盾
    ，顯係臨訟所杜撰，所辯不足為採』等情，為其論據。訊據被告丙○○，堅決否
    認上開詐欺犯行，辯稱：其並非詐騙告訴人之金錢，因計畫興建房屋時有退票紀
    錄，故以丁○○名義申請建照執照，將所購買之土地登記在甲○○名下，方便向
    銀行辦理貸款，其後因核發之建造內容與雙方約定不符，才無法依約興建房屋，
    但向告訴人所收取之五十萬元，均用於興建房屋等語。本院查：
  (一)被告丙○○於八十八年四月十三日向告訴人收取五十萬元，並曾交付面額均為二
    十五萬元之支票三紙予告訴人江長燿，然上開支票均因存款不足而遭退票等事實
    ，業據被告供承不諱，並有支票及退票理由單各三紙，附卷可憑。然此收取金錢
    與交付支票之事實，僅能證明被告與告訴人間有民事之債權債務關係，尚難因此
    認為被告有何詐欺犯行。
  (二)被告丙○○於八十八年四月十三日向告訴人江長燿及證人羅增水合計收取一百萬
    元，並簽具「暫收據」一紙，其中記載之內容略以：「茲收到羅增水君等交付新
    臺幣一百萬元正，此款係投資潭子鄉土地開發案（坐落於潭子鄉○○段五七二、
    五七二之一、五七三地號既可興建透天三棟），其合作內容詳於四月三十日前俟
    金融機構之貸款核定金額後本人應與羅君雙方約定簽署合作協議書，並作為正式
    營運。其他未盡事宜一併後議」，此有暫收據一紙在卷可憑。又告訴人於偵查中
    陳稱：「．．．本件投資票其一是我與羅增水，另二是徐秋貴、魏正雙一人各出
    二十五萬元．．．」（八十九年度偵字第八二三五號偵查卷第十一頁反面）。由
    上開暫收據之記載及告訴人陳述之內容以觀，被告丙○○並非僅向告訴人江長燿
    收取開發土地之款項，其中尚有羅增水、徐秋貴、魏正雙等人所交付之金錢，則
    能否認為被告僅對告訴人江長燿所交付金錢具有不法所有意圖，實有可疑。
  (三)再者，被告丙○○於上開「暫收據」明確記載其計畫開發之土地坐落地點，並計
    畫以該土地向銀行貸款等情。嗣後被告亦確實以「丁○○」名義，就臺中縣潭子
    鄉○○段五七二、五七二之一、五七三等地號土地，向臺中縣政府聲請核發建照
    執照，並繪製相關建築圖說等事實，亦有土地登記謄本六張、建築圖說二張、臺
    中縣政府工務局建照執照影本一張、臺中縣潭子鄉都市計畫土地使用分局證明書
    一張、地籍圖騰本二張，附卷可參。而被告以上開土地向銀行辦理貸款後，曾依
    約繳納貸款利息之事實，亦有彰化銀行匯款回條聯一張、上海商業儲蓄銀行匯出
    匯款申請書一張，在卷可查。準此以觀，被告丙○○與告訴人江長燿等人簽訂「
    暫收據」後，被告確實有依約定之內容辦理相關土地開發事宜，縱使事後未能依
    約完成雙方約定之內容，亦屬債務不履行之範疇，難認被告係以完全不實之方法
    ，騙取告訴人之財物。是以，被告雖以他人名義購買土地、申請建照執照，然其
    既依約定進行土地開發，亦難認為被告係以虛構事實，詐騙告訴人之財物。
  (四)又被告與告訴人於本院審理中，亦經羅增水之見證，就如何償還投資款項一節達
    成和解，此經告訴人陳述在卷，並有協議書一紙在卷可憑。則被告是否基於不法
    所有之意圖，於簽訂契約之初即無意履行契約，且以不實之方法欺瞞他人而詐騙
    財物，更有可疑。
四、綜上所述，被告丙○○因土地開發事宜，收取告訴人江長燿交付之投資款，然並
    未依約興建房屋，亦未返還投資款項予告訴人，然此僅屬民事債務不履行之範疇
    ，尚不足以證明被告於締約之初，即有為自己不法所有之意圖而故意欺瞞告訴人
    。再者，被告於簽訂「暫收據」之後，亦確實有著手進行申請建照執照、繪製建
    築圖說、向銀行辦理貸款等土地開發事宜，亦難認為被告有以不實之方法欺瞞告
    訴人，揆諸前開判例及說明，本件尚難認為被告於客觀上有施用詐術之行為，或
    主觀上具不法所有之意圖。此外，本院亦查無其他確切證據，足認被告有何公訴
    意旨所指之犯行，自無從依刑法第三百三十九條第一項之詐欺罪論處，依法應諭
    知無罪之判決。
據上論斷，應依刑事訴訟法第三百零一條第一項，判決如主文。
中      華      民      國      九十二      年      六    月    十六    日
                                臺灣臺中地方法院刑事第三庭
                                    審判長法  官  劉 錫 賢
                                          法  官  吳 進 發
                                          法  官  林 三 元
右正本證明與原本無異。
如不服本判決，應於送達後十日內向本院提出上訴狀 （須附繕本） ，上訴於臺灣高
等法院臺中分院。
                                          書記官
中      華      民      國      九十二      年      六    月    十七    日


司法院資訊處製作；財團法人民間司法改革基金會備份。
